福建金門地方法院民事裁定　　　　　　 99年度消債更字第3號
聲　請　人　林子方
上列聲請人聲請准予消費者債務清理條例之更生程序，本院裁定
如下：
    主  文
聲請駁回。
聲請程序費用由聲請人負擔。
    理  由
一、本件聲請意旨略以：聲請人即債務人林子方現所有財產總額
    為新臺幣（下同）42,030元，每月收入58,940元，惟每月必
    要生活支出及扶養費計35,674元，且全部債務總額為3,183,
    616元，有不能清償債務之情事，前已提出債權人清冊，以
    書面向最大債權金融機構即國泰人壽保險股份有限公司（下
    稱國泰人壽）請求協商，惟當時聲請人除需支應國泰人壽房
    貸、臺灣土地銀行股份有限公司（下稱土地銀行）房貸外，
    尚有不參加協商之良京實業股份有限公司（下稱良京公司）
    正執行扣薪中，是以協商未能成立，又聲請人無擔保或無優
    先權之債務總額未逾12,000,000元，復未經法院裁定開始清
    算程序或宣告破產，為此聲請更生等語。
二、按「為使負債務之消費者得依本條例所定程序清理其債務，
    以調整其與債權人及其他利害關係人之權利義務關係，保障
    債權人之公平受償，謀求消費者經濟生活之更生及社會經濟
    之健全發展，特制定本條例」、「債務人不能清償債務或有
    不能清償之虞者，得依本條例所定更生或清算程序，清理其
    債務」，消費者債務清理條例第1條、第3條分別定有明文；
    其立法目的乃為避免處於經濟上困境之消費者陷入惡性循環
    ，衍生嚴重社會問題，即有考量其經濟能力及財產狀況，分
    別依更生或清算程序清理其債務之必要，藉以妥適調整其與
    各債權人間之權利義務關係，以謀求消費者經濟生活之更生
    機會，從而維持經濟秩序之安定、發展。惟私法自治下之債
    之關係，乃以信賴為基礎，當事人於以法律行為追求自己之
    利益之際，本應兼顧對方之利益，誠信行使債權、履行債務
    。故負債之消費者欲依上開條例調整其與各債權人間之權利
    義務關係時，自應秉持誠實信用原則，僅在其不能清償債務
    或確有不能清償之虞而陷於經濟上困境時始得准許；如此方
    可避免債務人藉此善意之立法而惡意圖謀減免債務之道德危
    險，造成信用緊縮、社會經濟動盪。又債務人受法院裁定開
    始更生或清算後，於更生方案之全部條件履行完畢或清算終
    結前，依消費者債務清理條例第62條第2項、第84條、第89
    條及所準用之破產法第67條、第69條、第75條、第76條等規
    定，其生活程度、出入境、住居、通訊、處分財產、清償債
    務、租賃等權利，暨其他公私法上之資格，均受嚴格之限制
    ；而因消費借貸、自用住宅借款、信用卡或現金卡契約等較
    單純明確之法律關係負欠金融機構債務之債務人，若能利用
    金融機構原有之債務協商機制與各債權銀行協商成立，不但
    能斟酌其經濟現況、自主解決債務，亦可疏減法院負擔，有
    效分配司法資源；是以更生、清算程序理應定位為債務清理
    之最後手段，必需無法與債權人協商，始能適用更生或清算
    程序清理其債務。因此消費者債務清理條例一面採行協商前
    置主義，於該條例第151條第1項規定因前述法律關係負債者
    ，應先行提出債權人清冊，以書面向其負債之任一金融機構
    請求協商債務清償方案；另一面則為避免更生、清算程序被
    濫用，於該條例第151條第5項、第6項規定：「債務人與金
    融機構協商成立者，不得聲請更生或清算。但因不可歸責於
    己之事由，致履行顯有重大困難者，不在此限」、「本條例
    施行前，債務人依金融主管機關協調成立之中華民國銀行公
    會會員，辦理消費金融案件無擔保債務協商機制與金融機構
    成立之協商，準用前項之規定」；參照消費者債務清理條例
    第153條立法理由謂：「為免協商程序之延滯影響債務人清
    理債務，債權人如遲不開始協商，或債務清償方案遲未能協
    商成立，應許債務人逕向法院聲請更生或清算，以儘速清理
    債務，早日重建經濟生活，爰設本條。同時為使受理協商之
    金融機構調閱債務人之財產、收入、業務及信用狀況，及參
    與協商之金融機構得及時取得資訊，並使債權人、債務人雙
    方得充分溝通，爰修正本條所定期間」，當可明瞭債務人需
    因不可歸責於已之事由致未成立協商，或於成立協商後，因
    患病、失業等非可歸咎於己之事由致收入減少、財產損失，
    而履行債務清償方案顯有重大困難者，始得不受同條例第
    151條第5項前段規定之限制，准予聲請更生；否則無異鼓勵
    債務人任意拒絕協商，或本應受協商契約拘束之債務人隨便
    毀諾，使前置協商程序形同具文，殊失上述規定之立法本意
    。準此，債務人若不在負擔能力許可範圍內盡力與金融機構
    協商，或遲不提出資料，或同意金融機構調閱其財產、收入
    、業務及信用狀況，以利金融機構即時取得資訊，俾充分溝
    通協商方案者，均應認其聲請具有不符消費者債務清理條例
    第151條第5項但書、第6項規定限制之不合法情形；且此項
    欠缺於更生程序聲請中已無從補正，自應按消費者債務清理
    條例第8條前段規定駁回其更生之聲請。
三、經查：
（一）聲請人前於民國97年6月5日向最大債權金融機構即國泰人
      壽申請辦理前置協商，因聲請人表示當時另受其他債權人
      每月強制扣薪32985元，國泰人壽公司提出「二階段還款
      方案」，即第1至71期每月還款5000元，最大債權金融機
      構於第72期到期前重新審核聲請人之財務收支狀況，再與
      其簽訂第二階段之協商方案，惟其後仍未能經聲請人接受
      而協商不成立，國泰人壽並開立「協商不成立證明書」予
      聲請人等情，有國泰人壽100年3月28日陳報狀及所附前置
      協商申請書、財產及收支狀況說明書、債權人清冊、前置
      協商不成立通知書等影本在卷足憑（本院卷第237至249頁
      ），自堪認定。
（二）聲請人於前開財產及收支狀況說明書上自述任職於海岸巡
      防署金門海巡隊，每月月薪84,000元，受扶養義務人僅其
      72歲之母親林馬嬌香（本院卷第243、245頁）。而聲請人
      雖同時於該財產及收支狀況說明書上羅列其水電費等生活
      費用每月共66,224元（本院卷第244頁），惟聲請人當時
      既已陷入經濟窘境而請求協商，自應撙節開支，對於生活
      費用並非毫無限制，而係應過著較一般人更為儉樸之生活
      ，是以本件聲請人請求協商當時必要生活費用應依內政部
      社會司公告之97年度金門縣每人每月最低生活費標準6,50
      0元計算，再加計聲請人自陳扶養母親之費用每月5千元，
      合計為11,500元。則依聲請人與最大債權金融機構國泰人
      壽進行協商當時，依聲請人每月收入扣除必要生活費用及
      扶養費後，尚餘72500元可資運用，相當寬裕，國泰人壽
      提出之協商條件，每月僅要求聲請人償還5000元，聲請人
      竟無法接受，顯然其並無協商之誠意，僅在虛應消費者債
      務清理條例第151條有關協商前置程序規定，真意實在希
      冀利用更生程序達到減免債務之目的。
（三）聲請人雖稱係因當時除需支應國泰人壽房貸、土地銀行房
      貸外，尚有不參加協商之良京公司正執行扣薪中，是以協
      商未能成立，惟依聲請人所提出之海洋巡防總局第9海巡
      隊個人強制扣款明細表（本院卷第194頁），當時對聲請
      人強制執行扣薪之債權人為土地銀行、臺東中小區企業銀
      行股份有限公司（下稱臺東中小企銀）鳳山分行、屏東分
      行（臺東中小企銀債權已於96年8月27日移轉良京公司，
      見本院卷第274頁良京公司陳報狀、第283頁債權移轉證明
      書）、土地銀行金門分行、合作金庫商業銀行（下稱合作
      金庫）、友邦國際信用卡股份有限公司（下稱友邦國際）
      ，除良京公司外，其他債權人均為金融機構，且均已經聲
      請人列入前開協商申請書之附件即債權人清冊內（本院卷
      第268、269頁），一經聲請人與最大債權金融機構國泰人
      壽成立協商，即應受該協商方案拘束，不得另行向聲請人
      求償或強制執行扣薪，即不致成為聲請人履行協商條件之
      障礙，自不得以協商當時同時有其他債權金融機構對其強
      制執行扣薪中作為其無法接受協商條件之理由。而以良京
      公司每月對其扣款金額14,431元（計算式：7023＋7408＝
      14431），或如協商成立，其他債權人均撤回對聲請人強
      制執行扣薪之聲請，執行法院每月對聲請人強制執行扣薪
      三分之一即約32,923元之金額全數用以償付良京公司，聲
      請人每月仍有37,082元可自由處分（計算式：000000
      00000＝37082），亦不致使聲請人無力負擔每月5,000元
      之協商條件。況聲請人於「前置協商申請人財產及收支狀
      況說明書中」，尚自行填載「建議債務清償方案，每月可
      還款金額25,000元」（本院卷第246頁），顯然其所聲稱
      因有其他債權人對其強制執行扣款，因而無法接受每月還
      款5,000元之協商條件云云，並不可採。
（四）又依據中華民國銀行商業同業公會全國聯合會債務協商委
      員所制定之「金融機構辦理消費者債務清理條例前置協商
      作業準則」，金融機構與債務人之協商，均由最大債權金
      融機構辦理，若協商未能成立，即屬協商不成立案件，並
      適用於全體債權金融機構，債務人不得再次聲請協商（見
      本院卷第238頁國泰人壽陳報狀），聲請人雖已不得再聲
      請協商，惟其顯就先前未能成立協商有可歸責於己之事由
      。況依聲請人所提出其99年12月份薪津明細（本院卷第
      195頁），其每月薪津39,205元、年資加成11,762元、專
      業加給21,990元、警勤加給8,435元、地域加給9,500元，
      實領90,892元，縱扣除所得稅5,454元、退撫基金3,293元
      、健保費1,359元、公保費981元，另依內政部社會司公告
      之99年度金門縣每人每月最低生活費標準7,400元計算之
      聲請人每月最低生活費用，及聲請人自行陳報每月扶養母
      親林馬嬌香費用2,400元（本院卷第151頁），尚有70,005
      元可供聲請人自由支用。而本院依聲請人陳報債權人結果
      ，發函國泰人壽、元大商業銀行股份有限公司（下稱元大
      銀行）、國泰世華商業銀行股份有限公司（下稱國泰世華
      銀行）、良京公司、土地銀行、合作金庫、台新資產管理
      股份有限公司（下稱台新資產管理公司）、遠東國際商業
      銀行股份有限公司（下稱遠東銀行）查詢聲請人目前欠款
      金額，據前開金融機構回函內容，（一）元大銀行對聲請
      人債權金額為148,447元，及其中145,740元自96年10月1
      日起至清償日止按年息百分之十九點七一計算之利息（至
      100年4月1日止已到期利息應為100,539元【計算式：
      145740 ×19.71%×42/12＝100539】，小數點以下四捨五
      入），並按月計付1,200元之違約金（至100年4月1日止已
      到期違約金應為50,400元【計算式：1200×42＝50400】
      ），另賠償督促程序費用1,000元（本院卷第223頁元大商
      業銀行陳報狀）；（二）良京公司目前對聲請人債權有兩
      筆1.本金664,749元及自100年3月4日起至清償日止，按年
      息百分之六點九九計算之利息，及自100年3月4日起至清
      償日止，按上開利率百分之二十計算之違約金及執行費用
      6,239元、程序費用1,000元2.本金721,137元及自100年3
      月4日起至清償日止，依年利率百分之七計算之利息，並
      自100年3月4日起至清償日止，按上開利率百分之二十計
      算之違約金，及程序費用1,000元（本院卷第228頁良京公
      司陳報狀）；（三）土地銀行目前對聲請人債權金額為
      304,624元，及自99年8月19日起至清償日止，按年息百分
      之九點九九計算之利息（計算至100年4月19日止，已到期
      利息應為20,105元【計算式：304624×9.9%÷12×8＝
      20105】），逾期六個月以內，按上開利率百分之十，逾
      期超過六個月部分依上開利率百分之二十計算之違約金（
      計算至100年4月19日止，已到期違約金應為2,513元【計
      算式：304624×9.9%÷12×10%×6＋304624×9.9%÷12
      ×20%×2＝2513】）（本院卷第229頁土地銀行陳報狀）
      ；（四）國泰人壽目前對聲請人之債權金額為733,469元
      ，利率採浮動利率計算，約百分之二點八，每期繳款金額
      為6,800元（本院卷第240頁國泰人壽陳報狀）；（五）台
      新資產管理公司目前對聲請人之債權金額有兩筆1.信用卡
      債權211,030元及其中本金100,496元自100年3月28日起至
      清償日止按年息百分之二十計算之利息，違約金9,045元
      、2.信用卡貸款債權466,129元，及其中本金320,299元自
      100 年3月28日起至清償日止按年息百分之六點九計算之
      利息，違約金43,800元，每月尚須給付違約金700元（本
      院卷第253頁台新資產管理公司陳報狀）；（六）遠東銀
      行目前對聲請人之債權為863,671元，及其中本金313,882
      元自100年4月1日止至清償日止按年息百分之十五計算之
      利息，另每月依本金百分之二計算之違約金（最高5,000
      元，而313882×2%為6278元，已超過，故應以5,000元計
      算）（本院卷第292頁遠東銀行陳報狀）；（七）國泰世
      華銀行目前對聲請人之債權金額為347,518元，及其中本
      金241,534元自100年4月1日起至清償日止按年息百分之十
      九點七計算之利息（本院卷第301、303頁國泰世華銀行陳
      報狀）；（八）合作金庫目前對聲請人之債權金額為
      333,030 元，及自100年2月25日起至清償日止按浮動利率
      約年息百分之七點一八四計算之利息（本院卷第319頁合
      作金庫陳報狀）。計算後聲請人目前債務金額總共約為
      5,028,445元（計算式：148447＋100539＋50400＋664749
      ＋6239＋1000＋721137＋1000＋304624＋20105＋2513＋
      733469＋211030＋9045＋466129＋43800＋863671＋
      347518＋333030＝0000000）；每月應繳付利息為26,409
      元（計算式：145740×19.71%÷12＋664749×6.99÷12＋
      721137×7%÷12＋304624×9.99%÷12＋10049 6×20%÷
      12＋320299×6.9%÷12＋313882×15%÷12＋241534×
      19.7%÷12＋333030×7.184 %÷12＝26409，小數點以下
      均四捨五入）；每月應繳付違約金為9,018元（計算式：
      1200＋664749×6.99%÷12×20% ＋721137×7%÷12×20%
      ＋304624×9.9%÷12×20%＋700 ＋5000＝9018），計算
      後聲請人每月須負擔之利息及違約金為35,427元，加計每
      月向國泰人壽繳付之6,800元，合計42,227元，以聲請人
      每月扣除必要生活費用及扶養費後仍有70,005元可自由支
      配如前述，再扣除利息、違約金、每月向國泰人壽繳付金
      額共42,227元，聲請人每月仍有27,778元可償付本金，尚
      未計入其每年年終獎金及考績獎金等額外收入，自無不能
      清償之虞。
（五）則聲請人既未實質踐行協商前置程序，任意拒絕最大債權
      金融機構國泰人壽提出其顯可負擔之協商條件，而難謂其
      已符合消費者債務清理條例第151條協商前置之要件，其
      情形非可補正；況依其目前財務情形，亦無不能清償債務
      之虞，揆諸前開消費者債務清理條例第151條、第3條、第
      8條規定，本件更生之聲請不合法且無理由，應予駁回。
      又聲請人前已曾於97年11月25日提出更生之聲請，亦經本
      院前於98年2月23日以98年度消債更字第1號裁定依據相同
      理由駁回，附帶敘明。
四、爰裁定如主文。
中    華    民    國   100    年    4     月    25    日
                  民事庭  法  官   許嘉容
以上正本證明與原本無異。
如不服本裁定，應於裁定送達後10日內向本院提出抗告書狀。
                          書記官   徐佩鈴
中    華    民    國   100    年    4     月    25    日